最　高　行　政　法　院　判　決　　　　　　　　　九十一年度判字第一八二一號
　　上　訴　人　甲○○
　　被 上訴 人　教育部
　　代　表　人　黃榮村
右當事人間因有關教育事務事件，上訴人對於中華民國九十年八月九日臺北高等行政
法院八十九年度訴字第七一二號關於請求恢復教授權益、公開道歉、賠償名譽損失部
分之判決，提起上訴，本院判決如左：
　　主  文
上訴駁回。
上訴審訴訟費用由上訴人負擔。
　　理  由
本件上訴人起訴主張：上訴人原係國立中興大學法商學院（已改制為國立臺北大學）
教師，被上訴人以其升等教授論文涉嫌抄襲，以民國八十七年四月十日台（八七）審
字第八七○三四二四九號函國立中興大學，依行為發生時之規定，自發文之日起上訴
人降一等（降為副教授），三年內不受理升等送審。上訴人不服，循序向本院提起行
政訴訟（本院八十七年度訴字第六九六五號審理中）。嗣因上訴人拒絕將教授證書繳
還，被上訴人遂以八十九年一月十日台（八九）審字第八九○○○三六五號函各大專
院校，公告上訴人之教授證書業已作廢。惟關於影響人民權利義務之事項應以法律定
之，但被上訴人以行政命令處理人民權利義務事項，顯然違憲。本案於行為（七十年
一月上訴人提出論著）時法律無明文規定，又查無判例，更非習慣法，即若上訴人論
著抄襲屬實，仍應依法不罰。尤其在屬於法律保留的規範領域中，僅在「有利」於、
或至少無「不利」於人民的情形，始容許司法機關為類推適用，即不承認不利於當事
人的法律漏洞補充。即使有判例或有習慣，亦僅能於民事或私權案件有所引用，行政
機關之處分非有適當明確之法令為依據，不得據為權力之來源。但被上訴人掌管之學
審會八十七年四月十日台（八七）審字第八七○三四二四九號密函故意明示：．．．
處分：依行為發生時之規定，且自本部發文之日起降一等（降為副教授），並三年內
不受理該二位之升等送審。．．．」被上訴人與國立中興大學自始僅告知「依行為發
生時之規定」，既無判決理由，且無評審意見書，又未明確告知懲處上訴人所引用之
法規條款，更查無法律明文規定，因此國科會與被上訴人之懲處皆違法且違憲。又被
上訴人無權辦理公告，卻於八十九年一月十日以台（八九）審字第八九○○○三六五
號函公告各大專院校，且刊登於高教簡訊，而公告之內容完全摘自上開八十七年四月
十日台（八七）審字第八七○三四二四九號密函之內容，破壞上訴人之形象、封殺上
訴人之專業能力。而國科會接獲張金裕檢舉上訴人論著涉嫌抄襲剽竊函後，未知會上
訴人，援引被上訴人之行政命令予以懲處，而於八十六年一月三十一日始將懲處結果
通知上訴人，足證國科會與被上訴人顯未「依法行政」，又未「依法審判」，更違反
法律保留原則。又我國根本無任何法令規章明確規範「引用」與「抄襲剽竊」等相關
事項，上訴人七十年升等副教授時所提出之論著「再生性生態資源之最佳開發、投資
與租稅政策：變分法與最佳控制原理之應用」，依當年論著之審查標準與法規，顯然
不符抄襲剽竊之要件。本案國立中興大學既未依法定程序完成收回上訴人教授證書之
程序，被上訴人竟以「多次向台端催請繳還證書無效」為由，認定上訴人不理與拒繳
，另通函各大專院校公告上訴人之教授資格被撤銷，該公告之違誤情形，顯可明見等
情，爰請判決恢復上訴人教授應有之權益；被上訴人應登報公開道歉；並賠償上訴人
新臺幣（下同）三八○、三八五、五四二元及自損害發生時起至清償日止，按中央銀
行利率計算之利息。
被上訴人則以：上訴人遭人檢舉其七十年升等副教授論文涉嫌抄襲案，被上訴人係依
「教育部辦理專科以上學校教師資格審定複審作業程序要點」四之著作或作品疑有抄
襲之處理程序辦理，經被上訴人學術審議委員會第二十二屆第十二次會議判定抄襲成
立並決議「依行為發生時之規定，自發文之日起各降一等（降為副教授），三年內不
受理其之升等送審。」並以八十七年四月十日以台（八七）審字第八七○三四二四九
號函國立中興大學。被上訴人處理本案之過程嚴謹審慎，所作處分結果已儘可能維護
當事人之權益，若依據現行「專科以上學校教師資格審定辦法」第十二條第二項之規
定，經審定合格發給教師證書後，經發現有同條第一項情形，經被上訴人學審會審議
確定後，撤銷該等級起之證書，五年內不受理其自該等級起教師資格送審升等之申請
（即上訴人應降為講師等級且五年內不得送審）。被上訴人考量其處分恐過於嚴苛，
遂參酌當年時空因素，採較輕微之處分，援引七十年及七十七年學審常會案例之決議
比照辦理，僅降級一等，三年內不受理升等。嗣學術審議委員會第二十三屆第六次常
會決議，函請國立中興大學轉知上訴人，如拒繳還教授證書，當即公告大專院校上訴
人之教授證書作廢。後國立中興大學回復其法商學院（已併入國立臺北大學）人事組
多次向上訴人催請繳還證書無效，被上訴人基於維持學術清譽，乃依前述程序辦理，
以八十九年一月十日台（八九）審字第八九○○○三六五號函知各大專院校，有關上
訴人之教授證書業已作廢。上訴人一再以其抄襲乙案未完成法定程序，要求被上訴人
撤銷台（八九）審字第八九○○○三六五號函。惟查，上開函公告係依前述降等之處
分辦理，即表明被上訴人原發給上訴人之教授證書已失所附麗，為一事實通知，並非
另為一行政處分，且依法被上訴人並無因上訴人提起申訴等救濟程序，即應停止原處
分執行之依據，是上訴人之主張並無理由等語，作為抗辯。
原審斟酌全辯論意旨及調查證據之結果，以：查上訴人與張金裕二人因升等教授論文
涉嫌抄襲案，被上訴人以經其查證屬實，而以八十七年四月十日台（八七）審字第八
七○三四二四九號函國立中興大學轉知上訴人略以，依行為發生時之規定，自被上訴
人發文之日起各降一等（降為副教授），三年內不受理該二位之升等送審等語。上訴
人不服，曾向被上訴人中央教師申訴評議委員會提起再申訴，遭評議決定駁回，現於
本院提起行政訴訟中（張金裕所提起之行政訴訟，業經本院八十九年度判字第三六二
七號判決申訴決定及原處分均撤銷）。嗣因上訴人與張金裕二人均未將教授證書繳還
，被上訴人為維持學術清譽，乃以八十九年一月十日台（八九）審字第八九○○○三
六五號函各大專院校，公告國立中興大學張金裕教師、甲○○教師之教授證書（字號
：二五二二、五四四五號）業已作廢。上訴人不服，乃據以提起訴願，遭駁回之事實
，為兩造所不爭執。關於上訴人不服八十七年四月十日台（八七）審字第八七○三四
二四九號函之行政處分，提起再申訴，遭駁回後，已向本院提起行政訴訟，則縱使本
件判決確定，被上訴人上開函之降等處分未經本院撤銷，上訴人教授應有之權益亦無
從恢復，是上訴人請求判決「本件判決確定後，立即恢復上訴人教授應有的權益」，
並無理由。另查被上訴人八十九年一月十日台（八九）審字第八九○○○三六五號函
，僅是將上訴人之教授證書業經被上訴人作廢之事實，公告予各大專院校知悉，此乃
執行上開被上訴人八十七年四月十日台（八七）審字第八七○三四二四九號函之降等
處分，並非對上訴人另為行政處分，自未對外直接發生法律效果，故此一事實之通知
本身既非不法侵害上訴人之權利，且不會造成上訴人受有損害，縱使上訴人受有其所
訴之損害，亦非被上訴人八十九年一月十日台（八九）審字第八九○○○三六五號函
所造成，從而上訴人請求判決被上訴人應登報公開道歉，暨「被上訴人應賠償上訴人
三八○、三八五、五四二元及自損害發生時起至清償日止，按中央銀行利率計算之利
息」，均無理由。至上訴人所主張之憲法第十五條、第二十二條、第二十四條之規定
，尚非本件損害賠償等實體之法律依據。另兩造其餘攻擊防禦方法及上訴人聲請調查
之證據均與本件判決結果不生影響，故不逐一論述及調查，因將上訴人之訴駁回，經
核原判決尚不生違背法令之情形。卷查被上訴人八十七年四月十日台（八七）審字第
八七○三四二四九號函對上訴人之處分，係依據教育部學術審議委員會常務委員會將
上訴人自現等級降一等（降為副教授），三年不受理其升等送審之決議辦理。該函所
指降為副教授之處分，即發生應收回教授證書之法律效果，是被上訴人八十九年一月
十日台（八九）審字第八九○○○三六五號函公告抗告人之教授證書業已作廢，自非
對上訴人另為裁罰性之行政處分，上訴人對之提起行政爭訟，自無從准許，業經本院
另案予以裁定駁回。是上訴人之教授權益縱受有損害，亦非被上訴人八十九年一月十
日台（八九）審字第八九○○○三六五號函公告所造成。又按行政處分未經撤銷、廢
止，或未因其他事由而失效者，其效力繼續存在（行政程序法第一百十條第三項參照
）。查上訴人因升等教授論文涉嫌抄襲案，不服被上訴人八十七年四月十日台（八七
）審字第八七○三四二四九號函之處分，已向本院提起行政訴訟（八十七年度訴字第
六九六五號），現於本院審理中，則被上訴人八十七年四月十日台（八七）審字第八
七○三四二四九號函之處分，並未經撤銷、廢止，或因其他事由而失效，其效力仍繼
續存在，甚為明顯。是以，上訴人主張被上訴人八十七年四月十日台（八七）審字第
八七○三四二四九號函之處分及八十九年一月十日台（八九）審字第八九○○○三六
五號函造成其損害，進而請求應恢復其教授之權益，並判命被上訴人公開道歉、賠償
名譽損失等，顯難認為有理由。上訴論旨，一再以被上訴人將其降等、公告教授證書
業已作廢等，應屬違憲、違法、違反法律保留原則、平等原則及法律不溯既往原則，
且與司法院解釋、相關判例有違，並有權力濫用之違法，應恢復其教授權益、公開道
歉及賠償損失云云，指摘原判決違誤，求予廢棄，核無理由，應予駁回。
據上論結，本件上訴為無理由，爰依行政訴訟法第二百五十五條第一項、第九十八條
第三項前段，判決如主文。
中　　華　　民　　國　　九十一　　　年　　　十　　　　月　　 十一 　　　日
                    最 高 行 政 法 院  第 四 庭
                                審 判 長 法  官　　　廖　政　雄
                                         法  官　　　趙　永　康
                                         法  官　　　林　清　祥
                                         法  官　　　鍾　耀　光
                                         法  官      姜  仁  脩
右  正  本  證  明  與  原  本  無  異
　　　　　　　　　　　　　　　　　　　　 法院書記官　蘇  金  全
中　　華　　民　　國　　九十一　　　年　　　十　　　　月　　　十一　　　日
